臺灣臺中地方法院刑事判決　　　　　　　　96年度易字第58號
公　訴　人　臺灣臺中地方法院檢察署檢察官
被　　　告　丁○○
選任辯護人　林瓊嘉律師
上列被告因侵占案件，經檢察官提起公訴（95年度偵緝字第2167
號），本院判決如下：
    主  文
丁○○連續犯侵占罪，累犯，處有期徒刑柒月。
    事  實
一、丁○○曾犯妨害兵役罪、竊盜罪、偽造有價證券罪，經法院
    分別判處有期徒刑7 年、1 年、4 年8 月，裁定應執行有期
    徒刑10年6 月確定，入監服刑後，於民國84年2 月25日假釋
    出監，嗣經撤銷假釋而於86年6 月27日再入監執行殘刑有期
    徒刑5 年2 月13日，丁○○於前開假釋期間所犯詐欺罪、竊
    盜罪，經法院分別判處有期徒刑4 月、1 年確定，與上開殘
    刑接續執行，又於90年8 月3 日假釋出監，至92年9 月27日
    假釋期滿未經撤銷，以已執行論。
二、丁○○於94年5 月間與乙○○相識，因乙○○之母欲出售其
    所有之車號8V─8075號自用小客車，乙○○遂於94年6 月21
    日委託丁○○代為出售上開車輛，並於同日在臺中市○○路
    之德安百貨前，將該車交由丁○○之友人甲○○開到位於臺
    中市○○路文華高中附近之「車總車行」估價，甲○○於同
    日即以新台幣（下同）130,000 元（起訴書誤載為135, 000
    元）出售給該車行之營業員劉嘉文，依雙方汽車買賣合約書
    之約定，劉嘉文除於94年6 月21日交付定金100,000 元外，
    並應於94年6 月28日以前以現金將餘款30,000元一次付清。
    甲○○於94年6 月21日取得100,000 元後，即以電話與丁○○聯絡，得知丁○○與乙○○在臺中市○○路之SOGO百貨公
    司（以下稱SOGO百貨）共進晚餐，乃將該筆款項攜至SOGO百
    貨樓下交付給丁○○，詎丁○○竟基於意圖為自己不法所有
    之概括犯意，未將該車已經售出之事告知乙○○，亦未該筆
    款項交付給乙○○，而予以侵占入己。丁○○又於94年6 月
    23 日 ，與甲○○一同到「車總車行」收取餘款17,565元（
    即30,000元扣除牌照稅7,120 元、燃料費4,800 元、號牌行
    照費215 元、過戶費300 元後之餘款：30,000－7,120 －
    4,000 －000 －000 ＝17,565）後，仍未將該筆款項交給乙○○，再次予以侵占入己。
    理  由
一、認定犯罪事實所憑之證據及理由
  (一)證人甲○○於本院96年4 月11日審理時證稱：伊於94年6 月
    21日幫乙○○出售一部韓國現代廠的小客車，該車售價應該
    是契約書上所寫的130,000 元，但實拿之款項必須扣除稅金
    1 萬多元，稅金之正確金額如同被告丁○○以準備書狀提出
    之紅色單據（附於本院卷第58頁），當初將錢交給被告的時
    候，伊有將單據一起交給他。伊於94年6 月21日中午向乙○○牽車，車子售出後，車行是分2 次付款，依契約書之記載
    ，是在94年6 月21日當天先付100,000 元，後來94年6 月23
    日再付餘款，餘款是契約上所寫的30,000元扣除稅金後之金
    額，分2 次付款的原因是因為要扣除稅金或是違規的罰鍰。
    94年6 月21日當天伊拿到的100,000 元是伊跟被告說了以後
    ，被告從SOGO百貨下樓來拿的，當時被告與乙○○二人在一
    起，所以伊把錢交給被告，伊拿錢過去的時候沒有碰到乙○○，只有看到被告。94年6 月23日收尾款的時候，是被告與
    伊一起去車行，錢也是被告拿走的。94年11月8 日偵訊時，
    伊向檢察官說第一次先付3 萬多元，第2 次才是尾款10萬元
    是錯誤的，應該是以契約書為準等語。足證被告確有取得甲○○出售車輛之款項，且被告就此等事實亦均未加否認。
  (二)證人乙○○（即告訴人丙○○○之女）於本院96年4 月11日
    審理時證稱：
  1.伊於94年5 月中旬在金華ＫＴＶ認識被告，如果帶伊出場的
    人沒有親自在店裡，經理也沒有代墊的話，小姐就要自己墊
    ，當時被告打電話告訴伊，說他會跟經理處理，所以伊就跟
    被告出場，有好幾次都是這樣，所以金華ＫＴＶ有從伊薪水
    中扣款，總共有2 次，第1 次是4 、5 萬元，第2 次是2 萬
    多元，在賣車前被告有在臺中市德安百貨拿2 萬多元現金還
    給伊，第1 次的4 、5 萬元在賣車之後還的。伊與被告之間
    除了墊款之外，尚有其他金錢往來，是被告住院的時候向伊
    借錢，有一次被告打電話給伊，伊不方便出門，被告說他在
    臺北或是基隆的醫院，叫伊匯款，所以只有那次是匯款，其
    餘各次伊都是給被告現金，拿現金給被告的時候，被告沒有
    簽借據或是本票，借款部分伊有向被告追討，被告有慢慢還
    ，還款的情形如同伊華南銀行大甲分行的交易明細，共有4
    筆，被告是以匯款的方式還錢。
  2.被告告訴伊說車子可以賣得180,000 元，所以伊才交給被告
    賣，伊在大甲那裡有詢價過，可以賣到130,000 元，如果被
    告也是賣130,000 元，伊就不用交給被告賣了。94年6 月21
    日被告本來告訴伊說車行的業務員要到德安百貨向伊牽車，
    結果伊到德安百貨的時候是看到被告與甲○○在那裡，被告
    告訴伊說甲○○要把車子牽到車行，伊有同意，並且簽立一
    張委託書。當天晚上伊有跟被告去SOGO百貨，且被告有接到
    甲○○的電話並走到旁邊講，伊不知道被告與甲○○談話的
    內容，也沒有問被告甲○○打電話來做何事，因為在甲○○
    打電話來之前，被告告訴伊說車行看車的人不在，要等明天
    或後天才能確定是否能賣得180,000 元，且甲○○常常與被
    告電話聯絡，所以當甲○○打電話過來的時候，伊就沒有在
    意甲○○打電話給被告做什麼，在那段時間，被告有去SOGO
    樓下，但伊沒有問被告要做什麼，被告也沒有說甲○○過來
    找他，所以伊不知道被告有拿到賣車的錢，伊至94年6 月底
    才知道車子賣出，就向被告要求拿車子的價款，被告說他被
    甲○○騙，沒有拿到錢，也聯絡不到甲○○，並說有錢時就
    還，但是很敷衍。被告將錢匯到伊帳戶的時候，有說要償還
    車款，但伊表示不要零散的拿，要拿一筆180,000 元，所以
    伊就叫被告把錢匯到洪抄合作金庫中清分行的帳戶，這樣做
    的目的是為了讓錢比較清楚，而且當時伊華南銀行大甲分行
    帳戶提款卡也不見了，洪抄是伊大嫂的爸爸，戶頭是大嫂拿
    給伊使用的，因為伊要叫被告把整筆款項匯入，所以才向大
    嫂借洪抄的帳戶來用，讓被告把賣車的錢匯入，伊當時寫給
    被告的帳戶戶名是「洪抄」，但是被告在匯款的時候故意將
    名字寫成「洪超」，因此並沒有成功將180,000 元匯入洪抄
    的帳戶內等語。
  3.並有交通部公路總局臺中區監理所豐原監理站95年5 月4 日
    中監豐字第0950007939號函檢附之汽車各項異動登記書影本
    、汽車過戶登記書影本各1 份、8V-8075 號車過戶時所繳納
    之稅費單據1 張、94年6 月21日汽車買賣合約書影本1 份、
    華南商業銀行大甲分行95年12月6 日華甲存字第0950108 號
    函檢附之乙○○帳號000000000000號帳戶交易紀錄、台新國
    際商業銀行96年1 月9 日台新作集字第9600268 號函、國泰
    世華商業銀行民生分行96年1 月26日國世民生字第00004 號
    函各1份在卷可稽。
  4.綜上所述，被告於94年6 月21日、94年6 月23日即已先後取
    得賣車所得款項100,000 元、17,565元，且被告於94年6 月
    21日自證人甲○○處取得100,000 元時，係與證人乙○○一
    起在SOGO百貨用餐，此業據證人甲○○證述甚詳，並為被告
    所是認。而被告於94年6 月21日取得100,000 元時，既然與
    乙○○同行，竟未將款項交給乙○○，亦未將甲○○已經交
    付100,000 元之事告訴乙○○，甚至向乙○○謊稱車行看車
    的人不在，要等隔天或後天才能確定是否能賣得180,000 元
    （詳見證人乙○○上開證述），足證其於94年6 月21日取得
    100,000 元後，即基於為自己不法所有之意圖，將該筆款項
    侵占入己。又被告於94年6 月23日取得17,565元後，亦未將
    該筆款項交給證人乙○○，且由被告所提出之還款紀錄中，
    亦無交付此筆款項之紀錄（參見後述被告之辯解），足證被
    告取得此筆款項後，復基於為自己不法所有之意圖，再度將
    該筆款項侵占入己。
二、對被告辯解之判斷：
  (一)被告矢口否認有侵占之犯行，其辯解如下：
  1.伊有轉帳到華南商業銀行大甲分行乙○○之帳戶（帳號：00
    0000000000號），時間及金額如下：
  (1)94年7 月6 日從國泰世華銀行民生分行帳戶（帳號：000000
    000000號）轉帳10,000元。
  (2)94年7 月8 日從台新銀行臺北分行帳戶（帳號：0000000000
    0000號）轉帳5,000元。
  (3)94年7月26日從上開台新銀行帳戶轉帳30,000元。
  (4)94年7月27日從上開台新銀行帳戶轉帳30,000元。
  2.伊有提領現金交給乙○○，時、地及金額如下：
  (1)94年7 月8 日提領上開台新銀行帳戶內之5,000 元、20,000
    元、10,000元，在大甲綜合醫院旁便利商店交付。
  (2)94年8 月3 日從台北國際商業銀行永和分行提領8,000 元，
    在澄清綜合醫院交付。
  3.被告到乙○○上班之金華ＫＴＶ消費，開號本票共計66,900
    元，均已清償，並取回本票，乙○○並無為被告代墊消費款
    ，上開款項並非要償還乙○○之墊款。
  4.被告於94年8 月間有匯款至乙○○指定之洪抄帳戶，金額不
    確定，除乙○○所稱未匯入之180,000 元以外，另外還有匯
    入10,000到20,000之間的金額。
  5.本件純屬債務糾紛，而非侵占行為。
  (二)本院之判斷：
  1.被告上開1.之辯解，固有華南商業銀行95年12月6 日華甲存
    字第0950108 號函檢附之轉帳存入明細1 份、台新國際商業
    銀行96年1 月9 日台新作集字第9600268 號函、國泰世華商
    業銀行民生分行96年1 月26日國世民生字第00004 號函可證
    ，且為證人乙○○所不否認，惟證人乙○○證稱該4 筆款項
    是被告要清償借款而匯入，其2 人所言既有出入，尚難逕認
    該4 筆匯款係賣車所得之款項。另被告辯稱其於94年7 月8
    日提領台新銀行帳戶內之5,000 元、20,000元、10,000元，
    及94年8 月3 日從台北國際商業銀行永和分行提領8,000 元
    ，並提出存摺影本各1 份為證，惟被告國泰世華銀行台北分
    行帳戶，雖有上開提款紀錄，然亦僅能證明被告有提款之事
    實，但不能證明其提款後是將錢交付給乙○○。又依被告提
    出之台北國際商業銀行永和分行存摺影本可知，該帳戶94年
    8 月3 日之交易紀錄係自證人乙○○華南銀行大甲分行之帳
    戶0000000 號帳戶存入8,000 元到被告之帳戶，被告竟曲解
    為其提款8,000 交給乙○○，其所辯顯不可採。
  2.按侵占罪係即成犯，凡對自己持有之他人所有物，有變易持
    有為所有之意思時，即應構成犯罪，縱事後將侵占之物設法
    歸還，亦無解於罪名之成立，最高法院43年台上字第675 號
    判例可資參照。被告於94年6 月21日、94年6 月23日即已取
    得賣車所得之全部款項，且未將該二筆款項交給乙○○，已
    如上述。被告所辯匯款及交付現金給乙○○之時間係94年7
    月6 日、94年7 月8 日、94年7 月26日、94年7 月27日、94
    年8 月3 日，且每次匯款或交付之金額僅5,000 至30,000元
    不等，縱使被告之辯解為真，然依上開判例意旨，被告於94
    年6 月21日及94年6 月23日將其取得之100,000 元及17,565
    元以變易持有為所有之意思，予以侵占入己時，犯罪即已成
    立，縱使事後分數次將款項歸還，亦無解於其侵占罪名之成
    立，被告辯稱係債務糾紛云云，委無可採。
  3.被告曾於94年8 月25日匯款180,000 元至洪抄在合作金庫商
    業銀行中清分行96年3 月7 日合金中清字第0960001045號帳
    戶，卻於存款憑條上將洪抄之姓名誤寫為「洪超」，而未將
    款項匯入，且洪抄之上開帳號於94年8 月份並無交易往來紀
    錄，此有94年8 月25日合作金庫存款憑條影本1 張、合作金
    庫銀行中清分行96年3 月7 日合金中清字第0960001045號函
    在卷可稽。足認被告辯稱其另有匯款10,000元至20,000元至
    洪抄帳戶云云，與事實不符，無可採信。亦足證被告確有向
    證人乙○○佯稱其有辦法以180,000 元之價格將車售出，且
    於車輛售出後未曾將車款返還乙○○，否則被告何需於94年
    8 月25日匯款180,000 元到乙○○指定之洪抄帳戶，再者，
    被告於存款憑條上將洪抄之姓名誤寫為「洪抄」，更足認其
    無還款之真意，其於94年6 月21日、94年6 月23日取得售車
    款時，確具有不法所有之意圖。
三、論罪科刑之理由
  (一)被告丁○○所為係犯刑法第335條第1項之侵占罪。
  (二)被告行為後，刑法業於94年1 月7 日修正，同年2 月2 日公
    布，於95年7 月1 日施行。修正後新法第2 條第1 項規定：
    「行為後法律有變更者，適用行為時之法律。但行為後之法
    律有利於行為人者，適用最有利於行為人之法律。」，其目
    的係為與刑法第1 條規定之罪刑法定主義契合，貫徹法律禁
    止溯及既往原則之精神，乃修正為「適用行為時之法律」，
    並兼採有利行為人之立場，採「從舊從輕」原則。惟該條係
    規範行為後法律變更所生新舊法律比較適用之準據法，於新
    法施行後，應逕適用新法第2 條第1 項之規定，為「從舊從
    輕」之比較。並應就罪刑有關之共犯、未遂犯、想像競合犯
    、牽連犯、連續犯、結合犯，以及累犯加重、自首減輕暨其
    他法定加減原因與加減例等一切情形，綜其全部罪刑之結果
    而為比較（最高法院95年第8 次刑事庭會議決議參照）。
  1.被告曾犯妨害兵役罪、竊盜罪、偽造有價證券罪，經法院分
    別判處有期徒刑7 年、1 年、4 年8 月，裁定應執行有期徒
    刑10年6 月確定，入監服刑後，於民國84年2 月25日假釋出
    監，嗣經撤銷假釋而於86年6 月27日再入監執行殘刑有期徒
    刑5 年2 月13日，丁○○於前開假釋期間所犯詐欺罪、竊盜
    罪，經法院分別判處有期徒刑4 月、1 年確定，與上開殘刑
    接續執行，又於90年8 月3 日假釋出監，至92年9 月27日假
    釋期滿未經撤銷，以已執行論，此有臺灣高等法院被告前案
    紀錄表1 份附卷可稽，被告於5 年以內再故意犯本件有期徒
    刑以上之罪，不論依修正前之刑法第47條，或修正後之刑法
    第47條第1 項之規定，均構成累犯，對被告而言並無有利或
    不利之情形，自不生新舊法比較之問題，應逕依修正前之刑
    法第47條，論以累犯，並加重其刑。
  2.被告行為後，刑法第56條連續犯之規定業經刪除，則被告之
    犯行，因行為後新法業已刪除連續犯之規定，倘適用新法則
    應予分論併罰，此刪除雖非犯罪構成要件之變更，但顯已影
    響被告刑罰之法律效果，自屬法律有變更，依新法第2 條第
    1 項規定比較新、舊法結果，仍應適用較有利於被告之舊法
    第56條之規定論以連續犯一罪，並遞加重其刑。
  3.刑法第335 條第1 項侵占罪，法定刑得科或併科銀元1,000
    元以下罰金。依修正後刑法施行法增訂第1 條之1 ：「中華
    民國94年1 月7 日刑法修正施行後，刑法分則編所定罰金之
    貨幣單位為新臺幣。94年1 月7 日刑法修正時，刑法分則編
    未修正之條文定有罰金者，自94年1 月7 日刑法修正施行後
    ，就其所定數額提高為30倍。但72年6 月26日至94年1 月7
    日新增或修正之條文，就其所定數額提高為3 倍。」。又刑
    法第33條第5 款修正為：「主刑之種類如下：五、罰金：新
    臺幣1,000 元以上，以百元計算之」等規定觀之，依修正後
    之法律，刑法第335 條第1 項侵占罪所得科處之罰金刑最高
    為新臺幣300,00元，最低為新臺幣1,000 元，然依被告行為
    時之刑罰法律，即罰金罰鍰提高標準條例第1 條前段規定之
    提高倍數10倍及修正前刑法第33條第5 款規定之罰金最低額
    1 元計算，則刑法第335 條第1 項之侵占罪所得科處之罰金
    最高為銀元1,0000元，最低額為銀元10元，若換算為新臺幣
    ，最高額與新法同為新臺幣30,000元，最低額則僅為新臺幣
    30元。比較上述修正前、後之刑罰法律，應以修正前之刑法
    第33條第5 款之規定較有利於被告。
  (三)審酌被告犯罪之動機、目的、手段，犯罪所生之危害不小，
    及其犯罪後猶編造各種飾詞，意圖誤導本院，以卸免刑責，
    毫無任何悔意之態度等一切情狀，量處如主文所示之刑。
四、適用之法律
  (一)刑事訴訟法第299條第1項前段。
  (二)刑法第2 條第1 項、（修正前）第56條、第335 條第1 項、
    （修正前）第33條第5款、（修正前）第47條。
  (三)罰金罰鍰提高標準條例第1條前段、（修正前）第2條。
中　　華　　民　　國　　96　　年　　4 　　月　　25　　日
                刑事第八庭  審判長法  官  林慧英
                                  法  官  簡源希
                                  法  官  陳慧珊
上正本證明與原本無異。
如不服本判決，應於判決送達後10日內向本院提出上訴狀（應附
繕本），上訴於臺灣高等法院臺中分院。
                                  書記官  施玉卿
中　　華　　民　　國　　96　　年　　4 　　月　　25　　日
【附錄本案論罪科刑法條】
刑法第335條第1項：
意圖為自己或第三人不法之所有，而侵占自己持有他人之物者，
處5 年以下有期徒刑、拘役或科或併科1 千元以下罰金。
